【裁判字號】    96,訴,397
【裁判日期】    990811
【裁判案由】    撤銷贈與
【裁判全文】
臺灣屏東地方法院民事判決               96年度訴字第397號
原      告  乙○○
訴訟代理人  楊靖儀律師
被      告  丁○○
兼上列一人
訴訟代理人  甲○○
上列當事人間請求撤銷贈與事件，本院於民國99年7月28日言詞
辯論終結，判決如下：
    主       文
原告之訴駁回。
訴訟費用由原告負擔。
    事實及理由
一、本件原告提起撤銷詐害行為之訴，於起訴時原請求：(一)被告
    丁○○與被告甲○○間就坐落屏東縣屏東市○○段1900-24
    地號土地及其地上門牌號碼同市○○路○ 段96巷52弄7 號房
    屋之贈與應予撤銷。(二)被告丁○○應將前項所示房地移轉登
    記予被告甲○○。於訴狀送達後，改為請求：被告甲○○就
    被告丁○○購買坐落屏東縣屏東市○○段1900-24 地號土地
    及其地上1084建號建物，所為贈與被告丁○○新台幣（下同
    ）595 萬元之行為，應予撤銷；被告丁○○應給付被告甲○
    ○595 萬元，由原告代為受領。並追加請求：(一)被告甲○○
    就被告丁○○購買坐落屏東縣屏東市○○段863 地號土地所
    有權應有部分萬分之407 及其地上5571建號建物，所為贈與
    被告丁○○265 萬元之行為，應予撤銷；被告丁○○應給付
    被告甲○○265 萬元，由原告代為受領。(二)被告甲○○就被
    告丁○○購買坐落屏東縣屏東市○○段228 地號土地所有權
    應有部分萬分之304 及其地上1429建號建物，所為贈與被告
    丁○○452,000 元之行為，應予撤銷；被告丁○○應給付被
    告甲○○452,000 元，由原告代為受領。(三)被告甲○○就被
    告丁○○購買坐落屏東縣屏東市○○段979-1 地號土地及其
    地上2032建號建物，所為贈與被告丁○○360 萬元之行為，
    應予撤銷；被告丁○○應給付被告甲○○360 萬元，由原告
    代為受領。(四)被告甲○○就被告丁○○購買股票所為贈與被
    告丁○○4,278,780 元之行為，應予撤銷；被告丁○○應給
    付被告甲○○4,278,780 元，由原告代為受領。原告於訴之
    變更及追加前後均係主張被告甲○○、丁○○間所為贈與（
    無償）行為害及其債權，而行使撤銷權，其請求之利益相同
    ，主要之爭點亦具有共同性，且原請求之訴訟及證據資料，
    於後請求之審理得予以利用，而避免重複審理，並統一解決
    紛爭，核屬民事訴訟法第255 條第1 項第2 款所謂請求之基
    礎事實同一，則原告為訴之變更及追加，於法即無不合，應
    予准許。
二、原告主張：伊與被告甲○○有夫妻關係，被告丁○○則與被
    告甲○○有同居關係，兩人並生有一女。被告甲○○因於62
    年間擅自出售伊信託登記於其名下之土地，經判決應賠償伊
    13,827,962元確定，另應給付伊扶養費984,000 元（均須加
    付利息），合計伊對被告甲○○有14,821,962元本息之債權
    。詎被告甲○○為避免伊之追討，竟為下列脫產行為：(一)於
    83年間贈與被告丁○○595 萬元，供被告丁○○購買坐落屏
    東縣屏東市○○段1900-24 地號土地及其地上1084建號建物
    即門牌號碼同市○○路○ 段96巷52弄7 號房屋（以下簡稱和
    生路房地）。(二)於85年間贈與被告丁○○265 萬元，供被告
    丁○○購買坐落屏東縣屏東市○○段863 地號土地所有權應
    有部分萬分之407 及其地上5571建號建物即門牌號碼同市○
    ○街158 巷12號3 樓之3 房屋（以下簡稱清寧街房地）。(三)
    於88年間贈與被告丁○○452,000 元，供被告丁○○購買坐
    落屏東縣屏東市○○段228 地號土地所有權應有部分萬分之
    304 及其地上1429建號建物即門牌號碼同市○○路67之1號
    房屋（以下簡稱崇武路房地）。(四)於91年間贈與被告丁○○
    360 萬元，供被告丁○○購買坐落屏東縣屏東市○○段979-
    1 地號土地及其地上2032建號建物即門牌號碼同市○○街12
    9 巷25弄1 號房屋（以下簡稱武威街房地）。(五)又贈與被告
    丁○○金錢供其購買股票，算至98年6 月1 日為止，被告丁
    ○○之帳戶內共有台泥股票20,000股，亞泥股票10,300股，
    台肥股票15,000股，陽明海運股票11,086股，華南金控股票
    27,644股，台新金控股票25,000股，新光金控股票21,483元
    ，中信金控股票13,440股，計值4,278,780 元。被告甲○○
    贈與被告丁○○金錢之無償行為，害及伊之債權，且伊於94
    年12月15日收受最高法院94年度台上字第2185號民事判決後
    ，始知悉伊之債權被侵害，則伊自得於法定期間內，依民法
    第244 條第1 項規定訴請撤銷被告甲○○、丁○○間所為上
    開贈與行為，並依民法第242 條及不當得利之規定，代位被
    告甲○○請求被告丁○○返還各該數額之金錢等情，並聲明
    ：(一)被告甲○○就被告丁○○購買和生路房地，所為贈與被
    告丁○○595 萬元之行為，應予撤銷；被告丁○○應給付被
    告甲○○595 萬元，由原告代為受領（按其中4,109,790 元
    部分另以裁定駁回，本件僅就其中1,840,210 元部分為判決
    ）。(二)被告甲○○就被告丁○○購買清寧街房地，所為贈與
    被告丁○○265 萬元之行為，應予撤銷；被告丁○○應給付
    被告甲○○265 萬元，由原告代為受領。(三)被告甲○○就被
    告丁○○購買崇武路房地，所為贈與被告丁○○452,000 元
    之行為，應予撤銷；被告丁○○應給付被告甲○○452,000
    元，由原告代為受領。(四)被告甲○○就被告丁○○購買武威
    街房地，所為贈與被告丁○○360 萬元之行為，應予撤銷；
    被告丁○○應給付被告甲○○360 萬元，由原告代為受領。
    (五)被告甲○○就被告丁○○購買股票所為贈與被告丁○○4,
    278,780 元之行為，應予撤銷；被告丁○○應給付被告甲○
    ○4,278,780 元，由原告代為受領。
三、被告則以：本件和生路房地部分，業經本院87年度訴字第49
    3 號及台灣高等法院高雄分院88年度上字第437 號判決原告
    敗訴，並經最高法院92年度台上字第1393號裁定駁回原告之
    上訴，而告確定；另經本院90年度訴字第192 號及台灣高等
    法院高雄分院93年度上更(一)字第27號判決原告敗訴，並經最
    高法院94年度台上字第2398號裁定駁回原告之上訴，而告確
    定。清寧街房地、崇武路房地、武威街房地及股票部分，則
    經本院93年度家訴字第17號及台灣高等法院高雄分院94年度
    家上字第39號判決原告敗訴，並經最高法院96年度台上字第
    2723號裁定駁回原告之上訴，而告確定。原告重複提起本件
    訴訟，顯與一事不再理原則有違，應裁定駁回之。又撤銷詐
    害行為，自債權人知有撤銷原因時起，1 年間不行使，或自
    行為時起經過10年而消滅，民法第245 條定有明文。本件縱
    使有詐害行為存在，經兩造間歷次訴訟，原告亦早已知悉，
    而已逾行使撤銷權之1 年除斥期間，原告主張其遲至94年12
    月15日方知有撤銷原因，尚有不實，且和生路房地係於83年
    間購買，清寧街房地係於85年間購買，早已經過10年，原告
    之撤銷權已因除斥期間經過而消滅，則其提起本件撤銷詐害
    行為之訴，自屬無理由。其次，被告丁○○名下之和生路房
    地（已轉售訴外人丙○○）、清寧街房地、崇武路房地、武
    威街房地及股票，均非被告甲○○贈與金錢所購，而係被告
    丁○○自行出資購買之事實，為前開確定判決所認定，不容
    原告為相反之主張，原告再主張被告甲○○、丁○○間有其
    所稱贈與金錢之無償行為，而訴請撤銷，尤為無理由等語，
    資為抗辯，並聲明：原告之訴駁回。
四、原告為被告甲○○之妻，兩造之婚姻關係仍在存續中，原告
    對被告甲○○有13,827,962元之損害賠償債權，並有984,00
    0 元之扶養費債權，被告甲○○並無資力清償之事實，為兩
    造所不爭執，並有台灣高等法院高雄分院93年度重上更(三)字
    第22號民事判決、最高法院94年度台上字第2185號民事判決
    、台灣高等法院高雄分院91年度家上更(一)字第3 號民事判決
    及台灣高等法院高雄分院95年度家上更(二)字第1 號民事判決
    附卷可稽（見本院卷(一)第8 頁、第285 頁及卷(二)第5 頁、第
    18頁）。
五、本件之爭點為：(一)原告之訴是否為前案確定判決效力所及？
    (二)原告撤銷權之行使是否已逾除斥期間？(三)原告訴請撤銷被
    告甲○○、丁○○間所為之無償贈與行為，是否有理由？茲
    論述如下：
(一)、經查：本院87年度訴字第493 號（台灣高等法院高雄分院88
    年度上字第437 號、最高法院92年台上字第1393號）請求塗
    銷土地所有權移轉登記等事件，原告訴之聲明為：1.被告丁
    ○○與被告甲○○間就和生路房地之贈與行為應予撤銷。2.
    被告丁○○應將第1 項所示房地移轉登記予被告甲○○（見
    本院卷(一)第143 至165 頁所附判決）。其聲明與本件請求撤
    銷購買和生路房地資金之贈與行為及請求返還該資金之聲明
    ，顯不相同，自非同一事件。又本院90年度訴字第192 號（
    台灣高等法院93年度上更(一)字第27號、最高法院94年度台上
    字第1398號）請求撤銷詐害行為等事件，原告訴之聲明為：
    1.被告甲○○與被告丁○○間就購買和生路房地所為贈與資
    4,109,790 元之贈與行為，應予撤銷。2.被告丁○○應給付
    被告甲○○4,109,790 元，及自83年1 月7 日起至清償日止
    ，按週年利率百分之5 計算之利息，由原告代為受領（見本
    院卷(一)第185 至205 頁）。本件就和生路房地部分則係聲明
    請求595 萬元，多出之1,840,210 元部分，亦非屬同一事件
    （另4,109,790 元部分為同一事件，另以裁定駁回之）。其
    次，本院92年度訴字第659 號改分之93年度家訴字第17號（
    台灣高等法院高雄分院94年度家上字第39號、最高法院96年
    度台上字第2723號）請求撤銷贈與事件，原告係請求撤銷被
    告間就清寧街房地、崇武路房地、武威街房地及股份之贈與
    行為（見本院卷(二)第79至94頁），此與本件請求撤銷資金之
    贈與行為者，亦有不同，自非同一事件。準此，被告抗辯本
    件原告之訴為前開確定判決效力所及，而不得重行起訴云云
    ，尚無可採（不包括上述應另以裁定駁回之和生路房地4,10
    9,790 元部分）。
(二)、按債務人所為之無償行為，有害及債權者，債權人得聲請法
    院撤銷之；前條撤銷權，自債權人知有撤銷原因時起，1 年
    間不行使，或自行為時起經過10年而消滅，民法第244 條第
    1 項及第245 條定有明文。查被告丁○○係於83年1 月間向
    張光屏購買和生路房地，有土地登記謄本、建物登記以及買
    賣契約書在卷可憑（見本院卷(一)第45、46及118 頁），距95
    年12月12日原告提起本件撤銷詐害行為之訴（原告為訴之變
    更之時間更晚），已超過10年，且本院90年度訴字第192 號
    請求撤銷贈與等事件之確定判決，業已認定原告提起該撤銷
    之訴已逾1 年之除斥期間（見本院卷(一)第202 頁），依爭點
    效理論，原告自不得再作相反之主張（最高法院73年度台上
    字第4062號判決意旨參照）。又本院92年度訴字第659 號（
    嗣後改分為93年度家上字第17號）請求撤銷贈與事件，原告
    於92年8 月21日起訴時即主張：「原告為被告甲○○之妻，
    ．．．對被告甲○○有請求受扶養之權利。然被告甲○○．
    ．．多次出資購買系爭土地、房屋（按即本件清寧街、崇武
    路及武威街房地）、車輛及公司股份無償贈與被告丁○○」
    等語，經調閱本院92年度訴字第659 號民事卷宗查明屬實，
    可見原告至遲於92年8 月21日即已知悉該事實。原告對於被
    告甲○○並非僅有損害賠償債權，而另有扶養費債權，且其
    對於被告甲○○之損害賠償債權，亦非至其於94年12月15日
    收受最高法院94年台上字第2185號民事判決時始知悉，否則
    原告何以提起訴訟請求被告甲○○賠償？何況，此部分乃原
    告於訴訟繫屬後之97年3 月11日所為訴之追加（見本院卷(一)
    第236 頁以下及第262 頁），則本件關於清寧街房地、崇武
    路房地、武威街房地及股票部分，原告提起撤銷詐害行為之
    訴，已逾1 年之除斥期間，亦無疑問。依此，原告依民法第
    244 條第1 項規定，請求撤銷被告甲○○、丁○○間所為贈
    與行為，於法即有不合。被告甲○○、丁○○間所為贈與行
    為既未經合法撤銷，則原告依民法第242 條及不當得利之規
    定，代位被告甲○○請求被告丁○○返還各該數額之金錢，
    亦屬無據。
六、綜上所述，本件原告依民法第244 條第1 項、242 條及不當
    得利之規定，請求：(一)被告甲○○就被告丁○○購買和生路
    房地，所為贈與被告丁○○1,840,210 元之行為，應予撤銷
    ；被告丁○○應給付被告甲○○1,840,210 元，由原告代為
    受領。(二)被告甲○○就被告丁○○購買清寧街房地，所為贈
    與被告丁○○265 萬元之行為，應予撤銷；被告丁○○應給
    付被告甲○○265 萬元，由原告代為受領。(三)被告甲○○就
    被告丁○○購買崇武路房地，所為贈與被告丁○○452,000
    元之行為，應予撤銷；被告丁○○應給付被告甲○○452,00
    0 元，由原告代為受領。(四)被告甲○○就被告丁○○購買武
    威街房地，所為贈與被告丁○○360 萬元之行為，應予撤銷
    ；被告丁○○應給付被告甲○○360 萬元，由原告代為受領
    。(五)被告甲○○就被告丁○○購買股票所為贈與被告丁○○
    4, 278,780元之行為，應予撤銷；被告丁○○應給付被告甲
    ○○4,278,780 元，由原告代為受領，為無理由，應予駁回
    。
七、據上論結，本件原告之訴為無理由，依民事訴訟法第78條，
    判決如主文。
中    華    民    國    99    年    8     月    11    日
                  民事第一庭    審判長法  官  孫國禎
                                      法  官  潘  快
                                      法  官  春生
正本係照原本作成。
如不服本判決，應於收受送達後20日內向本院提出上訴書狀，其
未表明上訴理由者，應於提出上訴後20日內向本院補提理由書狀
（均須按他造當事人之人數附繕本）。
中    華    民    國    99    年    8     月    13    日
                                      書記官  蘇雅慧

司法院資訊處製作；財團法人民間司法改革基金會備份。
